臺灣高等法院刑事判決　　　　　　　　96年度上訴字第2146號
上　訴　人　臺灣士林地方法院檢察署檢察官
被　　　告　丙○○
選任辯護人　張振興律師
上列上訴人因被告偽造文書等案件，不服臺灣士林地方法院95年
度訴字第257號，中華民國96年3月16日第一審判決（起訴案號：
臺灣士林地方法院檢察署93年度偵字第9298號），提起上訴，本
院判決如下：
    主  文
原判決撤銷。
丙○○無罪。
    理  由
一、本件公訴意旨略以：緣丙○○為乙○○之同鄉友人遺孀，於
    民國（下同）九十二年初，見乙○○借住處遭他人收回，便
    邀乙○○搬入臺北市○○區○○路一段二十六號其經營之「
    都家小館」餐廳地下室居住，表示願照顧乙○○晚年生活。
    因丙○○知悉乙○○有存款，遂意圖為自己不法之所有，基
    於概括之犯意，先於九十二年三月二十四日，在上揭都家小
    館餐廳內，向乙○○佯稱為了安全願代為保管存摺等物，乙○○不疑有他，而將郵政存簿儲金簿、臺灣土地銀行活期儲
    蓄存款存摺及印鑑章交付予丙○○；翌（二十五)日丙○○
    再度向乙○○誆稱為了安全，要求乙○○將存款轉帳至丙○○帳戶內，且表示會隨時提領給乙○○，乙○○信以為真，
    遂將其土地銀行石門分行之活期存款新台幣（下同）一百
    零三萬六千零四元四角悉數轉帳至丙○○之安泰銀行帳戶（
    帳號：00000000000000號）。丙○○復承前之詐欺犯意並基
    於偽造文書之概括犯意，於九十二年四月一日及同年月七日
    ，在臺北市文山區文山指南郵局，未經乙○○同意，即擅自
    在郵政存簿金提款單上蓋乙○○印鑑章，偽造完成後，持向
    郵局承辦人員行使，使承辦人員陷於錯誤而先後給付一百萬
    元及二百五十萬元，丙○○並隨即轉存入前揭安泰銀行帳戶
    內，皆足生損害於乙○○。嗣乙○○要求丙○○返還存摺、
    印章等物，經查詢餘款後，見存款已遭提領一空，始悉受騙
    。因認被告涉犯刑法第二百十六條、第二百十條行使偽造私
    文書及第三百三十九條第一項詐欺罪嫌（檢察官在九十六年
    三月二日原審審理為論告時，追加：被告將告訴人土地銀行
    轉讓存入其帳戶內存款一百零三萬六千七百零四元四角，拿
    去買賣股票使用，侵占款項充作己用之行為，另成立刑法第
    三百三十五條第一項之侵占罪）云云。
二、按犯罪事實應依證據認定之，無證據不得推定其犯罪事實；
    又不能證明被告犯罪者，應諭知被告無罪之判決，此分別為
    刑事訴訟法第一百五十四條、第三百零一條第一項定有明文
    。又認定犯罪事實須依證據，是否可信，更須參酌各方面之
    情形，尤不能以推測理想之詞，以為科刑判決之基礎（參見
    最高法院二十年上字第九五八號判例）；又告訴人之告訴，
    係以使被告受刑事訴追為目的，是其陳述是與事實相符，仍
    應調查其他證據以資審認（參見最高法院五十二年臺上字第
    一三００號判例）。
三、本件公訴人認被告有前開不法犯行，不外以：告訴人乙○○之指訴。被告自承該筆款項轉入其安泰銀行帳戶。告
    訴人之臺灣土地銀行存摺影本。被告安泰銀行帳戶（帳號
    ：00000000000000號）之存款往來對帳單。被告自承該提
    款單為其所填寫、蓋章。偽造之郵政存簿儲金提款單影本
    二紙。被告自承該二筆款項轉入其安泰銀行帳戶等為論據
    。
四、惟經訊據被告丙○○，其固對於曾在上開時地，陪同告訴人
    乙○○將臺灣土地銀行石門分行活期存款帳戶內之現金一百
    零三萬六千零四元四角提領，並全數轉帳至被告之安泰銀行
    帳戶內，及持告訴人之郵政存簿儲金簿、印章，先後於九十
    二年四月一日、同年月七日至台北市文山區文山指南郵局分
    別提領現金一百萬元、二百五十萬元，隨即存入被告之安泰
    銀行帳戶內，上開三筆存款並供作投資股票買賣使用之事實
    供承不諱，惟矢口否認有何犯行，其在原審審理時辯稱：「
    土地銀行之存款是告訴人同意交予被告使用，郵局之存款則
    是告訴人陪同被告前往領取，並同意將上開存款用以支應被
    告照顧告訴人之生活費用，伊沒有盜用告訴人之印章提款，
    亦無詐欺告訴人。」云云；其在本院審理時辯稱：「領錢是
    我與乙○○一起去的，乙○○領錢要我照顧他，我陪他一起
    去，不是我盜領的，錢他全部給我，要我統籌，並且照顧他
    。」、「我沒有盜領，我有乙○○遺書，領錢我與乙○○一
    起去的，我沒有騙他。」等語；被告之選任辯護人張律師為
    被告辯護稱：「起訴及原判決理由說這些錢沒有經過乙○○
    同意，偽造提款單盜領乙○○存款，但被告辯稱是乙○○與
    他一起去領的，但從被告在鈞院提出的乙○○遺書可以看出
    ，從其內容筆跡、印章及甲○○、丘仲棠的證言可以得知提
    領金錢是乙○○自願的，要都惠芳照顧他，但因為後來乙○○搬到中壢市去住，他後悔了，要把給都惠芳的金錢要回來
    ，原審判決說被告有詐欺、偽造文書並沒有證據，請撤銷原
    判決，為被告無罪的判決，其餘詳如辯護意旨狀所載。」云
    云。
五、本院查：
（一）本件被告委於上開時地，將告訴人乙○○存在土地銀行石
      門分行之活期存款新台幣（下同）一百零三萬六千七
      百零四元四角元，悉數轉帳至丙○○之安泰銀行帳戶（帳
      號：00000000000000號）；復於九十二年四月一日及同年
      月七日，在臺北市文山區文山指南郵局，在告訴人之郵政
      存簿金提款單上蓋乙○○印鑑章，領取現款一百萬元及二
      百五十萬元，並隨即轉存入前揭安泰銀行帳戶內，上開款
      項，並均予花用等事實供認不諱，核與告訴人乙○○及告
      訴人代理人王治魯分別於警詢、偵查時證述各情相符（見
      偵字第9298號卷一第5至7頁、同上偵卷二第5頁、偵緝字
      第328號卷第57頁），且有告訴人之臺灣土地銀行存摺影
      本、被告安泰銀行帳戶（帳號：0000000000 0000號）之
      存款往來對帳單、被告偽造之郵政存簿儲金提款單影本二
      紙等在卷事稽，堪認為真實。
（二）惟查：
  (1)、被告始終堅詞否認犯罪，其辯解如前所載，並提出九十二
      年四月二十一日，由告訴人乙○○所出具之二份「遺書」
      為證；而上開二份遺書上，並均加蓋相同之「乙○○」印
      文，其中一份，在告訴人乙○○簽名署押之左側，並有「
      甲○○」之簽名，此有該二份遺書原本附於本院卷之卷內
      證物袋（卷內並另附影本）可稽。經查上開二份遺書均為
      告訴人乙○○所寫，並為真正，其理由如下：
    、上開二份遺書之筆跡，及其上所加蓋之「乙○○」印文
        ，經核與告訴人乙○○提出，附於臺灣士林地方法院檢
        察署九十四年度偵字第三二八號偵查卷第五十頁、第六
        十頁之「陳情書94年元月，」，及所附之「都女士提領
        我銀行郵局存款之過程．．．」之筆跡及加蓋之印文相
        同，此有上開二份遺書原本與該陳情書原本等附卷可資
        佐證。
    、證人甲○○在九十六年三月二日原審審理時證稱：「有
        看過提示乙○○遺書這份資料。上面的簽名是我簽的。
        」、「拿給我簽名的時候他是已經簽名蓋好章。」、「
        他拿給我的時間應該是九十二年四月二十一日前後，詳
        細的時間我不記得，地點是在政大那邊，我不記得是什
        麼路，是在被告開的餐廳那邊，是在一樓簽字的。」云
        云；在本院準備程序中，復證稱：「（乙○○兩份遺書
        你是否看過？《提示遺書》）有簽名的那份我有看過，
        沒有簽名的那份我沒有看過，簽名那份是乙○○拿給我
        簽的。」、「（是不是清明會的時候乙○○拿給你簽的
        ？）是的。」、「（這兩份遺書的筆跡是否乙○○的？
        ）是乙○○寫的沒錯。」等語。
  (2)、而上開二份遺書，其中一份遺書（編號１）內載：「各位
      鄉長：我在台北木柵都家小炒居住，是由同鄉遺孀女士親
      自接來，她答應照顧我，生養死葬，相依為命，我也給了
      她新台幣肆佰陸拾萬元，怕日后反悔，請她跟我寫個字據
      ，憑幾位同鄉長輩，讓我安心蝸居台北，安度晚年。」、
      「孤苦無依老人乙○○呈」、「九二年四月廿一日」、「
      華容縣同鄉會（清明會）」；另份遺書（編號２）則記載
      ：「各位鄉長：我在台北木柵都家小炒居住，是由同鄉遺
      孀女士親自接來，她答應照顧我，生養死葬，相依為命，
      我也給了她生活費，怕日后反悔，請她跟我寫個字據，憑
      幾位同鄉先進，讓我安心蝸居台北，安度晚年。」、「孤
      苦無依老人乙○○呈」、「華容縣同鄉會（清明會）」、
      「九二年四月廿一日」，在「乙○○」簽名之左側並有「
      甲○○」之簽名。按上開二份遺書之內容，只有「我也給
      了她新台幣肆佰陸拾萬元」與「我也給了她生活費」，及
      編號２之一份，在告訴人簽名之左側另有「甲○○」簽名
      等之不同。而由上開二份遺書以觀，雖無法看出那一份書
      寫在先，那一份書寫在後，惟告訴人當時因基於期待被告
      能照顧告訴人之生活，負告訴人之「生養死葬」之責，二
      人並能「相依為命」，故其有給付被告生活費之意思甚明
      ，且其在當時應有給付「肆佰陸拾萬元」予被告之意，應
      可認定。
  (3)、另證人甲○○在九十六年三月二日原審審理時又證稱：「
      （你對乙○○拿給你簽的遺書你有何意見？）當時我跟乙○○說前段我同意，但後段我不同意，後段從『我也給了
      她生活費，怕日後反悔，請她跟我寫個字據，憑我同鄉會
      先進，讓我安心窩居台北，安度晚年』這段我覺得他寫得
      不好。」、「當時有很多的同鄉。因為其他的人不簽名，
      我本來也不要簽，但是後來乙○○告訴我說我簽就好了。
      」、「我簽字的時候被告不在場。」、「乙○○當時沒說
      明為什麼要寫這張，他只說他那個時候住在那邊，說多久
      要給多少錢，我不知道他為什麼要寫遺書，我只知道他要
      找同鄉的簽名，他再三的告訴我，但是別人不簽字，所以
      他找我簽字。」、「他有說一個月給被告多少錢，別的就
      沒有講。」、「（遺書上面寫說請被告與乙○○寫字據，
      他們是否有寫字據？）我說他觀念上有錯誤，我要他不要
      寫字據，後來有沒有寫我不知道。」、「乙○○與被告的
      先生吳老闆是一起出來的，我覺得他不應該這樣做，不應
      該有這種想法，這樣的作法是傷感情的，不應該寫那麼多
      ，而且還寫書面的話，傷感情，那麼多年吳老闆還有被告
      都照顧乙○○，逢年過節都有去關心乙○○，生病也會去
      看他、照顧他，我有說乙○○寫字據不好，不應該這樣做
      。」、「我與被告還有被告的亡夫吳老闆很熟，我們是小
      同鄉，每年我們都有清明會，我們大家一起平常都有來往
      ，到現在都有來往，交情很好，我們是同鄉。」等語，由
      上開證人之證述，足見告訴人乙○○當時確有要甲○○在
      遺書上簽名，以資證明告訴人在當時確有堅持出具該遺書
      之誠心及證明其內容之真實性甚明。
  (4)、本件被告固於上開時地，將告訴人乙○○存在土地銀行石
      門分行之活期存款新台幣（下同）一百零三萬六千七百零
      四元四角，悉數轉帳至其設在安泰銀行之帳戶（帳號：00
      000000000000號），復於九十二年四月一日及同年月七日
      ，在臺北市文山區文山指南郵局，在告訴人之郵政存簿金
      提款單上蓋乙○○印鑑章，領取現款一百萬元及二百五十
      萬元，並隨即轉存入前揭安泰銀行帳戶內，上開款項，並
      均予花用，及告訴人乙○○，並在九十二年八月七日即搬
      離上開都家小館之事實，惟據證人許清安（即桃園縣榮民
      服務處服務組就業站輔導員）在警訊時稱：「我在九十二
      年三月二十八日下午偕同我單位服務區的組長為前往南龍
      郵局勸阻都惠芳提領乙○○的存款。先是南龍郵局通知本
      處總幹事，再由總幹事通知我與王為前往南龍郵局處理。
      」、「我們榮民服務處與郵局有協調過，只要是榮民有鉅
      款都會通知本處前往處理，以防止榮民受騙；當時乙○○
      與都惠芳兩人執意提領，由於本處與南龍郵局人員的配合
      才鎮致被提領，但是都惠芳有說改天要辦理通儲之後就可
      以在任何地方提領，都惠芳沒有提成就離開了，乙○○與
      都惠芳兩人離開後我才與王為一起離開。」云云；證人王
      為（桃園縣榮民服務處十四服務區服務組長）在警訊時證
      稱：「我在九十二年三月二十八日下午偕同榮民服務處責
      任區輔導員許清安前往南龍郵局勸組都惠芳提領乙○○的
      存款。」等詞；由上開證人之證詞以觀，足見被告欲前往
      南龍郵局提領告訴人之存款時，告訴人確曾一同前往，亦
      足證明告訴人確係有意將存款領出交與被告。
  (5)、至於被告於偵查中及原審聲請羈押庭訊問時雖均供稱：「
      九十二年四月一日、四月七日是我去郵局領的，告訴人沒
      有去，這二筆款項我用轉帳之方式存到我安泰銀行帳戶；
      告訴人郵局之存款是我自己一個人去領的，上面的簽名、
      印章是我蓋的等語（見同上偵緝卷第56頁、一審聲羈卷第
      7頁），並有郵政存簿儲金提款單影本二紙附卷足憑（見
      偵字第9298號卷一第34頁），惟查：告訴人乙○○將其郵
      局存摺、土地銀行之定存單及身分證、私章等全部交給被
      告保管之事實為告訴人所是承；另參以前開理由欄（二）
      (2)所載告訴人出具之二份遺書內容觀之，足見告訴人應有
      概括授權被告使用上開存摺等物以領出其存款之意。再者
      ，依卷附乙○○之臺灣土地銀行活期儲蓄存款存摺交易明
      細、郵政存簿儲金簿交易明細，及安泰商業銀行延平分行
      函覆丙○○於該行活期儲蓄存款00000000000000、000000
      00000000號帳號之存提往來明細（見偵字第9298號卷一第
      32至33頁、第52至54頁）內容以觀，告訴人之土銀帳戶於
      九十二年三月二十五日轉讓現金一百零三萬六千七百零四
      元四角元至被告安泰銀行00000000000000號帳戶內，另告
      訴人在龍潭南榮郵局帳戶，於九十二年三月二十八日申請
      通儲，並於九十二年四月一日、九十二年四月七日，以現
      金提款之方式分別領取一百萬元及二百五十萬元，合計為
      四百五十三萬六千七百零四元四角，亦未超出告訴人原欲
      給與被告之四百六十萬元。
（三）綜上，本件告訴人乙○○，為使被告能照顧伊及負責其生
      養死葬，並能相依為命，而有將其存款四百六十萬元給與
      被告之意，且復將其所有之郵局存摺、土地銀行之定存單
      、身分證及私章等全部交給被告，被告因之得以轉匯或領
      出該存款，並加以使用，被告顯已經告訴人之授權甚明，
      被告應無施以詐術或侵佔或偽造文書之犯意可言。至於被
      告與告訴人之間，嗣雖因故不合，告訴人因之收回印章等
      物，並搬離原住之「都家小炒」餐廳，並欲收回原答應給
      被告之錢，姑不論被告是否有違背原來雙方約定之事實，
      及被告是否應退回原收到之錢，惟此係屬民事契約之履行
      及是否違約問題，要不能因之即認被告有上開詐欺、侵占
      或偽造文書之犯行而令負上開罪責。
六、綜合上述，本件被告之犯行尚屬不能證明，此外經查復無其
    他積極證據足證被告犯罪，原審疏未詳察，據對被告論罪科
    刑，要有未當。本件公訴人之上訴意旨指摘原判決量刑過輕
    固無理由，被告雖未提起上訴，惟被告自始未承認犯罪，在
    本院審理中亦堅詞否認其所為成立犯罪，本院認原審對被告
    為有罪之判決為不當，自應予撤銷改判，另為諭知無罪之判
    決。
七、據上論斷，應依刑事訴訟法第三百六十九條第一項前段、第
    三百六十四條、第三百零一條第一項前段，判決如主文。
本案經檢察官邱美育到庭執行職務。
中　　華　　民　　國　　96　　年　　10　　月　　3 　　日
                  刑事第三庭審判長法  官  許國宏
                                  法  官  楊貴志
                                  法  官  許增男
以上正本證明與原本無異。
檢察官如不服本判決，應於收受送達後十日內向本院提出上訴書
狀，其未敘述上訴之理由者並得於提起上訴後十日內向本院補提
理由書（均須按他造當事人之人數附繕本）。
                                  書記官  葉金發
中　　華　　民　　國　　96　　年　　10　　月　　3 　　日
